【裁判字號】    90,聲再更(一),9
【裁判日期】    900430
【裁判案由】    聲請再審
【裁判全文】
臺灣高等法院刑事裁定                        九十年度聲再更(一)字第九號
    再審聲請人
    即受判決人  甲○○
右列聲請人因懲治盜匪條例案件，對於本院八十九年度上訴字第一八四三號，中華民
國八十九年六月二十八日確定判決（臺灣桃園地方法院八十八年度訴字第一五三九號
、臺灣桃園地方法院檢察署八十八年度偵字第一七０六五號），聲請再審，經裁定後
，由最高法院發回更為裁定，本院裁定如左：
    主      文
再審之聲請駁回。
    理      由
一、本件聲請意旨略以：聲請人即受判決人甲○○因懲治盜匪條例案件，經本院八十
    九年度上訴字第一八四三號判決有罪確定，惟懲治盜匪條例業經立法院一讀通過
    廢除，且該判決有刑事訴訟法第四百二十條第一項第二款、第六款再審事由，因
    據以聲請再審，理由有：（一）證人即聲請人之子羅世瑞係因忘記致未說明其與
    聲請人去虎頭山玩時，將玩具手槍置放於機車籃內，原判決並未查明，僅依證人
    羅世瑞未經具結之證詞，即認聲請人持退彈孔槍枝作案，顯有違背刑事訴訟法第
    一百八十條規定，亦不符經驗法則。（二）依被害人馮勝爐之證述，聲請人第一
    次索取金錢時，其係在聲請人身後煮菜，行動自由未受束縛，且現場尚有四男一
    女散居各處，而聲請人身型瘦小，僅係一人前往，所持玩具手槍亦無殺傷力，自
    無使人達不能抗拒之程度，與盜匪罪之成立要件不符，二審判決所載顯與常理有
    違。（三）再聲請人第二次前往時之情狀，被害人葉素蓮稱「未注意」；馮勝爐
    稱「聲請人口氣比較好，好像說沒有錢」，「坦白講第二次沒有搶」；鍾章貴稱
    「聲請人槍插在腰際，說他有帶槍來，他要跑路，要錢」、「不能確定，因他未
    拔出來」；及何永保稱「聲請人槍插在腰際，衣服蓋著，而手摸著」，所述均屬
    無法確定之言詞，又無證據足證聲請人有攜帶槍枝之事實，二審判決據以論斷，
    顯違經驗法則。（四）聲請人第三次前往係欲向被害人等致意問候，實無行搶犯
    意。再聲請人既已連續二次前往被害人葉素蓮等平日聚集之場所行搶，為免被害
    人葉素蓮等人報警或報復，豈會再次前往行搶？又被害人葉素蓮先稱見過聲請人
    三次，後稱聲請人搶過四次，顯有瑕疵。另除被害人鍾章貴外，其餘被害人等均
    未敘明第一次交付聲請人之金額，原判決所載金額何來？況該檳榔攤屋內係職業
    賭場，當時桌面賭資約有上萬元，聲請人何以未取分文，僅向被害人等索取幾千
    元而已。原審認事用法，實有違背法令及常理。（五）第一審及原審法院既認該
    退彈孔槍枝不具殺傷力，即應屬玩具手槍，縱被告持該槍犯案，亦未使被害人葉
    素蓮等人不能抗拒而交付財物，均係被害人等主動交付金錢，則被害人等仍有自
    由斟酌餘地。況案發現場係公共場合，來往行人眾多，聲請人亦在白天前往，應
    僅成立恐嚇取財罪。（六）案發當時有家住桃園縣龍潭鄉○○路○○段五十五巷
    十八號之葉作霖先生可資證明聲請人所述之事實，其餘詳如聲請狀（如附件）所
    載，原確定判決就上揭未詳加調查審酌，遽論聲請人犯盜匪罪，實有未合，為此
    聲請再審云云。
二、按刑事訴訟法第四百二十條第一項第六款所謂發見確實之新證據，係指當時已經
    存在，而於判決前未經發見，不及調查斟酌，至其後始行發見者，且該新證據，
    固非以絕對不須經過調查程序為條件，然必就新證據之本身形式上觀察，顯然認
    為足以動搖原確定判決，而為受判決人有利之判決者而言（參照最高法院二十八
年抗字第八號判例、四十年台抗字第二號判例）。查聲請人意圖為自己不法所有
    之概括犯意，於八十八年十月二十一日上午十一時三十分許，攜帶屬其子羅世瑞
    所有，槍管退彈孔為鐵灰色不具殺傷力之玩具手槍一把，騎駛車號ＩＲＱ─０一
    三號機車，至桃園縣龍潭鄉○○路○○段「三義鐵工廠」對面之檳榔攤，持槍進
    入並舉槍指向在攤內之葉素蓮、何永保、魏新法、鍾章貴及馮勝爐等人，恐嚇渠
    等不要動，拿錢出來，否則開槍等語，葉素蓮等人猝遭聲請人舉槍相向及出言威
    嚇，復無暇且未敢細究槍之真偽，致均不能抗拒，何永保、魏新法、鍾章貴各取
    出新台幣（下同）二千元、一千二百元、八百元置於桌子任由聲請人取走，葉素
    蓮、馮勝爐二人則因未交出金錢而未遂。而於同年月二十九日中午十二時許，聲
    請人又前往上址檳榔攤，刻意將玩具手槍插在腰際並向攤內之何永保、鍾章貴、
    馮勝爐及葉素蓮等人恐嚇拿錢出來，何永保等四人未敢細究槍之真偽，均畏懼而
    不能抗拒，由何永保、鍾章貴各掏出一千元、五百元置於桌子任由聲請人自取，
    其餘二人則因未交出金錢而未遂，再於同年十一月七日中午十二時許，聲請人持
    亦屬其子羅世瑞所有不具殺傷力之另一把黑色玩具手槍，騎機車駛抵上址檳榔攤
    ，誘使葉素蓮走出檳榔攤，繼而強行將葉素蓮押入檳榔攤內，舉槍喝令把錢拿出
    來，致使葉素蓮不能抗拒而拿出二千二百元交給聲請人，得手後，聲請人即騎車
    離去，嗣經警據報循線於八十八年十一月十日中午十二時許，在桃園縣龍潭鄉○
    ○路○○段七十號將之逮獲，並當場在其機車置物箱內起出該把黑色玩具手槍等
    情，而認聲請人係連續犯懲治盜匪條例第五條第一項第一款之普通盜匪罪，業經
    本院原確定判決於判決理由詳加敘明何以聲請人應成立上揭盜匪罪之論據，並以
    聲請人所辯第一次伊沒有持槍，扣案之玩具手槍是因伊兒子生病，他忘記了放在
    機車上，伊怕它遺失而放在口袋裡，並沒有脅迫葉素蓮她們，伊認識鍾章貴，向
    他借錢，但他不肯，伊很生氣，旁邊的人一直嘲笑伊，伊惱羞成怒就把槍拿出來
    插在腰際，說不要再講了，要他們注意，伊也沒有拿到錢，錢是鍾章貴拿出來的
    ，他把二千元放在桌上，叫伊拿去，不是搶的，第二次一千元是鍾章貴拿給伊的
    ，因為伊去跟他借錢，請他幫忙，沒有帶槍去，第三次伊有去，但是沒有帶槍，
    也沒有拿到錢，葉素蓮只有送伊一包檳榔，如果伊是去搶的話，不可能一去再去
    ，她們都不報警云云，係屬卸責之詞，不足採信，亦於判決理由一一詳予指駁，
    而以聲請人強盜犯行罪證明確，應依法予以論罪科刑。經查聲請人聲請再審意旨
    雖以其發見確實之新證據，足認其應受無罪或輕於原判決所認罪名之判決，惟依
    聲請意旨所示，除其謂案發當日有住桃園縣龍潭鄉○○路○○段五十五巷十八號
    之葉作霖先生可資證明外，其餘均無提出何原確定判決前因未經發見，不及調查
    斟酌，至其後始行發見之證據，經詳閱該聲請狀內容，聲請人無非係指摘原確定
    判決之採證及認事用法如何有違經驗法則，惟證據之憑信力如何，法院依其綜合
    調查之結果，依自由心證之原則而為斟酌取捨，此屬事實審法院職權認定之範圍
    ，聲請人就原確定判決所為之職權認定多所指摘，自非屬刑事訴訟法第四百二十
    條第一項第六款所謂發見確實之新證據。至聲請人於聲請再審狀中謂案發當日有
    家住桃園縣龍潭鄉○○路○○段五十五巷十八號之葉作霖先生可資證明，然查聲
    請人先後三次前往上址之檳榔攤，當時適在該檳榔攤內均遭聲請人持槍恐嚇拿出
    錢來，聲請人並未指明該葉作霖究於何次在場，且除非葉作霖與聲請人共犯此案
    ，否則若葉作霖案發當時亦在場，為何得以倖免於難，況查證人葉作霖係於原確
    定判決審理時即已存在，苟聲請人認證人葉作霖能證明其所辯為真，則就此有利
    之證據，聲請人儘可於原確定判決審理時提出供法院調查審酌，當無置此不顧之
    理，是就此顯無原確定判決前未經發見，不及調查斟酌之可言。且查聲請人係欲
    以該葉作霖之證言為證據資料，即係欲以其事後所製作之見聞事實之文書以為證
    據，則此顯非成立於事實審法院判決之前，自與上揭所述之新證據要件不符（最
    高法院七十五年台上字第七一五一號判例參照）。另聲請人亦未指稱原確定判決
    所憑證人羅世瑞之證言係屬虛偽，且亦無何積極證據足資證明證人羅世瑞之證言
    係屬虛捏，核與刑事訴訟法第四百二十條第一項第二款規定之再審事由不符。又
    法律變更並非刑事訴訟法第四百二十條第一項之法定再審事由，況查懲治盜匪條
    例尚未依法廢止，聲請人指稱該條例經立法院一讀通過廢止，據以聲請再審，顯
    有誤會。綜上所述，聲請人聲請再審，並無再審之理由，應予駁回。
據上論斷，應依刑事訴訟法第四百三十四條第一項，裁定如主文。
中    華    民    國    九  十    年       四       月     三    十     日
    臺灣高等法院刑事第三庭
                              審判長法  官  張  連  財
                                    法  官  李  英  勇
                                    法  官  張  傳  栗
右正本證明與原本無異。
如不服本裁定應於收受送達後五日內向本院提出抗告書狀。
                                    書記官  王  秀  雲
中    華    民    國    九  十    年       五       月        一        日


司法院資訊處製作；財團法人民間司法改革基金會備份。
